【裁判字號】    91,訴,67
【裁判日期】    920304
【裁判案由】    侵權行為損害賠償
【裁判全文】
臺灣高等法院民事判決  九十一年度訴字第六七號
    原      告  乙○○
                顏瑢橞
                丙○○
                顏青秀
    共      同
    訴訟代理人  張家琦律師
                林鳳秋律師
    被      告  三重汽車客運股份有限公司
    法定代理人  李博仁
    被      告  甲○○
    共      同
    訴訟代理人  辛  武律師
右當事人間因原告提起刑事附帶民事訴訟，請求侵權行為損害賠償事件，經本院刑事
庭裁定移送，爰判決如左：
    主      文
被告應連帶給付原告乙○○新臺幣壹佰萬元，及自民國九十一年七月二十四日起至清
償日止，按年息百分之五計算之利息。
被告應連帶給付原告顏瑢橞、丙○○、顏青秀每人各新台幣拾肆萬貳仟玖佰陸拾陸
元，及均自民國九十一年七月二十四日起至清償日止，按年息百分之五計算之利息。
原告其餘之訴駁回。
訴訟費用由被告連帶負擔五分之二，餘由原告負擔。
本判決第一項於原告乙○○以新臺幣拾萬仟元；第二項於原告顏瑢橞、丙○○
、顏青秀每人各以新台幣拾壹萬肆仟元為被告供擔保後，均得假執行；但被告如於假
執行程序實施前，依序分別以新臺幣壹佰萬元；新臺幣拾肆萬貳仟玖佰陸拾陸元預
供擔保，均得免假執行。
原告其餘假執行之聲請駁回。
    事      實
甲、原告方面：
壹、聲明：
一、被告應連帶賠償原告乙○○新臺幣（下同）二百萬元，及自民國（下同）九十一
    年七月二十四日起至清償日止，按年息百分之五計算之利息。
二、被告應連帶賠償原告顏瑢橞、丙○○、顏青秀每人各八十六萬二千五百八十七元
    ，及均自九十一年七月二十四日起至清償日止，按年息百分之五計算之利息。
三、願供擔保請准宣告得假執行。
貳、陳述：
一、被告甲○○係被告三重客運股份有限公司（下稱三重客運公司）之司機，係從事
    駕駛業務之人，於八十六年七月三十一日中午十二時十五分許，駕駛該公司所有
    ＦＥ－一七五號營業大客車，沿台北市○○○路○段由北往南方向行駛，行經該
    路段五十六號前之公車站牌欲靠站停車時，應即注意減速慢行並注意車前狀況，
    且當時又無不能注意之情形，竟疏未注意，撞倒正在候車之被害人顏朝梱，致被
    害人因外傷性顱腦部創傷，引起腦水腫及雙側大腦之鉤迴及小腦扁桃體疝脫死亡
    。
二、被告甲○○係大客車司機，依道路交通安全規則第九十四條第三項之規定，汽車
    駕駛人原即負有應注意車前狀況，隨時採取必要之安全措施之義務，又當時天候
    狀況良好，亦無不能注意之情事，被告竟疏未注意而肇事，其行為自有過失，應
    依民法第一百八十四條第一項前段規定，負侵權行為責任；又其受僱於被告三重
    客運公司，於執行職務中肇事，引致被害人死亡，被告三重客運公司應依民法第
    一百八十八條第一項前段與被告甲○○連帶負損害賠償責任。
三、原告乙○○係被害人之配偶，二人結褵近四十載，相扶相持恩愛有加，今突遭喪
    夫之痛，不啻晴天霹靂；且屆耳順之年，老伴突逝，頓失依靠之感更讓其倍感晚
    年之孤獨淒涼，身心實受創極深，爰依民法第一百九十四條之規定，請求二百萬
    元之慰撫金。
四、原告顏瑢橞、丙○○、顏青秀均係被害人之女，被害人車禍後，於醫院急救之費
    用二萬五千三百二十六元及喪葬費四十六萬二百三十五元，係由原告顏瑢橞、丙
    ○○、顏青秀平均負擔支出，故請求被告應連帶賠償原告顏瑢橞、丙○○、顏青
    秀每人各十六萬二千五百八十七元；又原告顏瑢橞、丙○○、顏青秀頓時失怙，
    乃人間至痛，內心受創深，爰依民法第一百九十四條之規定，請求每人各七十萬
    元之慰撫金，計被告應連帶給付原告顏瑢橞、丙○○、顏青秀每人各八十六萬二
    千五百八十七元。
乙、被告方面：
壹、聲明：
一、原告之訴及假執行之聲請均駁回。
二、如受不利判決，願預供擔保請准宣告免為假執行。
貳、陳述：
一、被告甲○○絕無撞及被害人，台灣高等法院檢察署法醫中心，在無證據，且未調
    查之情況下，僅憑被害人家屬哭述，即妄加認定被害人頭部創傷與大客車撞擊有
    因果關係，實屬無稽；馬偕紀念醫院主治醫師蔣明富指稱：「死者所受之傷應該
    是很大之外力造成，不可能是老人家不慎跌倒所造成」，另被害人家屬不實之誣
    控，造成本案混亂及偏離真實之情況。
二、果若被害人遭車撞擊，試問車身撞痕何在及認定依據為何？眾多乘客焉能竟無一
    人有正義感向警方指證；被告甲○○又何必多此一舉向乘客索取電話號碼，再交
    警員及被害人之家屬，主動配合調查？
三、被害人之家屬電話騷擾各證人，一再蠻纏致部分證人因而搬家，部分更換電話號
    碼，增加審理上之困難。即原告顏瑢橞所稱被害人送醫後，在馬偕紀念醫院曾醒
    來，有告知遭被告甲○○所駕駛大客車撞擊，應係誣攀之詞。證人即承辦本案警
    員蔡仁全證稱：有訊問被害人是否遭受被告甲○○所駕駛大客車撞及，但他都不
    答。依當時之情況，警方到達現場，尚有部分乘客留滯原地，並告知大客車並無
    撞及到人之情事，因而警方主觀認知上，未將本案列為交通事故，亦未製作現場
    圖等重要證據。目擊證人簡瑜慧、楊明珠亦證稱被告甲○○所駕駛大客車未撞及
    被害人，證人簡瑜慧並當庭繪出被害人與大客車之相關位置，證人蔡仁全於馬偕
    紀念醫院所製作之現場談話紀錄表載稱：「該當事者（死者）因有糖尿病在身，
    無法細說出電話及肇事經過，據現場目擊者楊小姐指出該乘客欲搭公車，當時所
    有人都在紅磚人行道等車，只有該行人下去路緣，等公車靠站，該乘客可能因公
    車接近而嚇到後自行摔倒，而車並未撞上該乘客」，上開訪談紀錄與證人楊明珠
    、簡瑜慧所證述，公車未撞及死者之主要情節互核一致。被告甲○○確實見義勇
    為，車未到站，被害人已倒地，車停於被害人之前約二公尺，被害人之死亡與被
    告甲○○了無牽扯。
    理      由
一、本件原告起訴主張：被告甲○○係被告三重客運公司之司機，於八十六年七月三
    十一日中午十二時十五分許，駕駛該公司所有ＦＥ－一七五號營業大客車，沿台
    北市○○○路○段由北往南方向行駛，行經該路段五十六號前之公車站牌，欲靠
    站停車時，應即注意減速慢行並注意車前狀況，且依當時又無不能注意之情形，
    竟疏未注意，撞倒正在候車之被害人，致被害人因外傷性顱腦部創傷，引起腦水
    腫及雙側大腦之鉤迴及小腦扁桃體疝脫死亡；原告乙○○係被害人之配偶，原告
    顏瑢橞、丙○○、顏青秀均係被害人之女等情，爰依侵權行為之法則，求為命被
    告連帶給付慰撫金二百萬元；原告顏瑢橞、丙○○、顏青秀每人醫藥費、喪葬費
    及慰撫金計各八十六萬二千五百八十七元，並均加付法定遲延利息之判決。
    被告則以：被告甲○○所駕駛大客車並未撞及被害人云云，資為抗辯。
二、原告主張被告甲○○係被告三重客運公司之司機，八十六年七月三十一日中午十
    二時十五分許，駕駛該公司所有ＦＥ－一七五號營業大客車，沿台北市○○○路
    ○段由北往南方向行駛，行經該路段五十六號前之公車站牌，欲靠站停車時，疏
    未注意減速慢行及車前狀況，撞倒亦疏於注意而站立於候車路段之道路上候車之
    被害人，致被害人頭部遭受撞擊倒地，經送醫後，延至同年九月二十日晚間十時
    四十分，因外傷性顱腦部創傷，引起腦水腫及雙側大腦之鉤迴及小腦扁桃體疝脫
    死亡之事實，既有台北市政府警察局中山分局道路交通事故調查報告表可證（見
    刑事偵字第一九七六七號卷第十頁），復有台北市車輛行車事故鑑定委員會八十
    七年三月二十四日北鑑審字第○三八九號鑑定意見書及台北市政府交通局八十七
    年七月四日北市交四字第八七二二○三三二○○號車輛行車事故覆議意見書足稽
    （見刑事交訴字第八六號卷第四十一頁至第四三頁、第五八頁）；而被害人確係
    因頭部遭受撞擊，致外傷性顱腦部創傷，引起腦水腫及雙側大腦之鉤迴及小腦扁
    桃體疝脫死亡，又造成其死亡之頭部創傷與被公車（即指大客車）撞擊有因果關
    係之情形，亦有馬偕紀念醫院診斷證明書及台灣高等法院檢察署法醫中心（八六
    ）高檢醫鑑字第○七七○號解剖鑑定書可稽（見刑事相字第八○一號卷第五十二
    頁至第六二頁）；再法務部法醫研究所復就上開解剖鑑定意見予以研判後，以八
    十八年七月九日法醫所八八文理字第七六一號函覆本院稱：「１死者頭部之撞擊
    性傷害，主要分佈於頭部右側部，屬於頭部側面撞擊型態之傷害，而非一般老人
    家跌傷時常見的後腦撞擊性傷害。２此種傷害亦屬於一種頭部加速度撞擊硬物的
    傷害，常會有嚴重的後果，與一般跌倒所致的後腦傷害有所不同。３基於以上理
    由，無法認定死者頭部傷害為一般老人家跌倒時常見的後腦撞擊性傷害。」（見
    本院八十八年交上訴字第二四號卷第一一四頁）。另據馬偕紀念醫院為被害人開
    刀之主治醫師蔣明富亦在刑事訴訟本院審理中到庭證稱，死者所受之傷，應該是
    很大外力造成，不可能是老人家不慎跌倒所造成等語（見本院八十八年交上訴字
    第二四號卷第四四頁背面），顯見被害人之死亡與被告甲○○所駕駛大客車撞擊
    具有因果關係，況被告甲○○因此所涉及刑責部分，亦經本院依業務過失致死罪
    名，判處有期徒刑六月在案，有本院九十一年度交上更(一)字第二○號刑事判決足
    稽（見本院訴字卷第五至第九頁），雖該刑事訴訟經被告甲○○提起上訴，現正
    由最高法院審理中（見本院訴字卷第六七、七八頁），原告所提之附帶民訴，既
    因裁定移送而為獨立之民事訴訟，則本院自得依自由心證認定上開事實，自無須
    待該刑事訴訟確定（參照最高法院五十年台上字第八七二號判例）。是被告辯稱
    被告甲○○所駕駛大客車並未撞及被害人云云，殊不足取。
三、按因故意或過失，不法侵害他人之權利者，負損害賠償責任，民法第一百八十四
    條第一項前段定有明文；又受僱人因執行職務，不法侵害他人之權利者，由僱用
    人與行為人連帶負損害賠償責任，民法第一百八十八條第一項前段亦定有規定。
    被告甲○○係受僱於被告三重客運公司擔任營業大客車司機，既為被告所不爭執
    ，則被告甲○○於執行職務中肇事，致被害人受傷不治死亡，揆諸上開規定，被
    告應連帶負損害賠償責任。
四、次按不法侵害他人致死者，被害人之父、母、子、女及配偶，雖非財產上之損害
    ，亦得請求賠償相當之金額，民法第一百九十四條定有明文。原告乙○○係被害
    人之配偶，有
    ，突因被害人遭此橫禍，精神上自必感受莫大痛苦，不言可喻，自得請求非財產
    上損害之慰撫金，爰斟酌原告乙○○並未受教育，現無工作，又無資產，靠被害
    人扶養；而被告甲○○係高中畢業，為原住民，原從事駕駛工作，每月收入四萬
    多元，肇事後停職，作臨時工，每月收入一萬多元，有年幼子女二人須扶養，被
    告三重客運公司登記資本額為一千萬元，因捷運通車後公司無盈餘等一切情狀後
    （見本院訴字卷第七九、八十頁），認原告乙○○請求賠償慰撫金二百萬元尚屬
    適當，應屬有據。
五、復按不法侵害他人致死者，對於支出殯葬費之人，亦應負損害賠償責任，修正前
    之民法第一百九十二條第一項定有明文；又基於同一法理，不法侵害他人致死者
    ，對於為被害人支出醫藥費之人亦應負損害賠償責任。原告顏瑢橞、丙○○、顏
    青秀均係被害人之女，有
    ，彼等共同為被害人支出醫藥費二萬五千三百二十六元，有馬偕紀念醫院醫療費
    用收據可稽（見本院八十八年度交附民字第九三號卷第八頁至第十頁），復為被
    告所不爭執，自屬真實。又原告顏瑢橞、丙○○、顏青秀共同為被害人支出殯葬
    費四十六萬二百三十五元（見本院八十八年度交附民字第九三號卷第七頁），雖
    經證人江元到場證述屬實（見本院訴字卷第六一至六三頁），惟其中除壽衣八
    千五百元、水被一件一千元、壽金刈金一百五十元、大銀一百元、小銀一包三百
    二十元、接屍三千五百元、冷藏二萬二千三百五十元、棺木二萬五千元、扛工一
    萬二千元、洗身化粧六百元、棺車五千元、火葬規費二百元、骨罐一萬五千元、
    加乾冰三千七百五十元及納骨塔費用十三萬五千元，合計二十三萬二千四百七十
    元，應屬喪葬必要費用之支出外，其餘非屬喪葬所必要之支出，應予剔除。上開
    醫藥費及喪葬費合計二十五萬七千七百九十六元，原告顏瑢橞、丙○○、顏青秀
    自得平均請求被告等連帶賠償原告顏瑢橞、丙○○、顏青秀每人各八萬五千九百
    三十二元。又原告顏瑢橞、丙○○、顏青秀均係被害人之女，與被害人骨肉至親
    ，突因被害人遭此橫禍，精神上自必感受痛苦，不言可喻，自得賠償非財產上損
    害之慰撫金，爰斟酌原告顏瑢橞係高中畢業，原從事保險業務，每月收入三萬元
    ，並無資產，原告丙○○係專科畢業，現無工作，並無資產，原告顏青秀係高中
    畢業，在美語幼稚園工作，每月收入約二萬二千元，並無資產，三人均已婚（見
    本院訴字卷第七九、八十頁），及上述被告之身份、地位及經濟狀況等一切情狀
    後（詳如理由第四項），認原告顏瑢橞、丙○○、顏青秀請求賠償慰撫金額每人
    各七十萬元，尚嫌過高，應以每人各六十萬元為適當。合計原告顏瑢橞、丙○○
    、顏青秀每人各得請求六十八萬五千九百三十二元。
六、惟按損害之發生或擴大，被害人與有過失者，法院得減輕賠償金額，民法第二百
    十七條第一項前段定有明文。爰審酌被害人係站立於候車路段之道路上候車，致
    遭被告甲○○所駕駛大客車撞及，亦與有過失，依其情節，應認被告甲○○與被
    害人各應負擔二分之一之過失責任，因而應減輕被告之賠償責任為二分之一。而
    原告乙○○原得請求賠償二百萬元，原告顏瑢橞、丙○○、顏青秀每人原各得請
    求六十八萬五千九百三十二元，已如前述，經減輕後，被告應連帶賠償原告乙○
    ○一百萬元；原告顏瑢橞、丙○○、顏青秀每人各三十四萬二千九百六十六元。
七、綜上所述，原告基於侵權行為之法則，請求被告連帶賠償原告乙○○一百萬元；
    原告顏瑢橞、丙○○、顏青秀每人各三十四萬二千九百六十六元，及均自九十一
    年七月二十四日起至清償日止，按法定利率計算之遲延利息部分，洵屬有據，應
    予准許；至超過上開部分之請求，即屬無據，不應准許。
八、兩造既均陳明願供擔保，以代釋明，分別聲請宣告假執行或免為假執行，惟於原
    告勝訴部分，經核尚無不合，爰分別酌定相當之擔保金額，併予准許；至原告敗
    訴部分假執行之聲請，已因失所附麗，應予駁回。
九、至兩造其餘之攻擊或防禦方法，及未經援用之證據，經本院斟酌後，認為均不足
    以影響本判決之結果，自無逐一詳予論駁之必要，併此敘明。
十、結論：本件原告之訴為一部有理由，一部無理由，依民事訴訟法第七十九條但書
    、第八十五條第一項前段、第二項、第四百六十三條、第三百九十九條第二項、
    第三百九十二條，判決如主文。
中      華      民      國    九十二    年      三      月      四      日
                              民事第十三庭
                                  審判長法  官  林  鄉  誠
                                        法  官  劉  清  景
                                        法  官  鄭  威  莉
右正本係照原本作成。
如不服本判決，應於收受送達後二十日內向本院提出上訴書狀，其未表明上訴理由者
，應於提出上訴後二十日內向本院補提理由書狀（均須按他造當事人之人數附繕本）
上訴時應提出委任律師或具有律師資格之人之委任狀；委任有律師資格者，另應附具
律師資格證書及釋明委任人與受任人有民事訴訟法第四百六十六條之一第一項但書或
第二項（詳附註）所定關係之釋明文書影本。
中      華      民      國    九十二    年      三      月      七      日
                                        書記官  吳  瑞  英
附註：
民事訴訟法第四百六十六條之一（第一項、第二項）：
對於第二審判決上訴，上訴人應委任律師為訴訟代理人。但上訴人或其他法定代理人
具有律師資格者，不在此限。
上訴人之配偶、三親等內之血親、二親等內之姻親，或上訴人為法人、中央或地方機
關時，其所屬專任人員具有律師資格並經法院認為適當者，亦得為第三審訴訟代理人
。


司法院資訊處製作；財團法人民間司法改革基金會備份。
